臺灣臺中地方法院民事判決             100年度勞訴字第53號
原      告  李怡怡
            廖宛華
            林佳君
前列三人共同
訴訟代理人  鄭志明律師
複代理人    游雅蕙
被      告  中山醫學大學附設醫院
法定代理人  呂克桓
訴訟代理人  游彥城
            莊晏詞
上列當事人間請求給付加班費等事件，本院於民國年月日言詞辯論終
結，判決如下：
    主      文
被告應分別給付原告李怡怡新臺幣壹萬壹仟玖佰拾柒元、廖婉華
新臺幣壹萬壹仟玖佰拾柒元、林佳君新臺幣壹萬零壹佰拾柒元，
及均自民國壹佰年月拾日起至清償日止按週年利率5%計算之
利息。
原告其餘之訴均駁回。
訴訟費用由被告負擔百分之貳，餘由原告李怡怡負擔百分之拾
肆、原告廖宛華負擔百分之拾、原告林佳君負擔百分之拾伍
。
本判決第一項得假執行。但被告分別以新臺幣壹萬壹仟玖佰拾柒
元、新臺幣壹萬零壹佰拾柒元、新臺幣壹萬壹仟玖佰拾柒元為原
告李怡怡、廖宛華、林佳君預供擔保，得免為假執行。
原告其餘假執行之聲請均駁回。
    事實及理由
壹、原告方面：
一、原告起訴主張：原告李怡怡、廖宛華及林佳君分別自民國94
    年6月20日、94年7月1日、94年6月21日起任職於被告醫院擔
    任事務室夜班事務員，與其他事務員輪值小夜班即下午5時
    至晚上10時止、及每月5天輪值大夜班即晚上10時至翌日早
    上8時止之批價櫃檯事務。惟因被告醫院夜班事務員人手不
    足，工作時間連續超過8小時，例假日如常，又無特別休假
    ，苦不堪言。然被告對於原告延長工時或例假日或特別休假
    ，均未依法給付延長工時加班費或例假日及特別休假薪資，
    嗣被告於99年7月片面要求變更並延長原勞動契約工時，原
    告無法接受，原告三人遂於99年8月31日起離職，被告雖已
    給付資遣費，然原告主張並發函請求被告應給付自94年6月
    到職日起至離職日止之延長工時加班費、例假日工資及加班
    費、國定假日工資及加班費、特別休假工資與歸還制服費，
    然被告置之不理，嗣經臺中市政府勞工局於100年3月29日調
    解兩造，亦無結果，爰依勞動基準法第24條、第39條規定請
    求被告依法給付原告自94年6月到職日起至離職日止之延長
    工時加班費、例假日工資及加班費、國定假日工資及加班費
    、特別休假工資，被告應給付原告李怡怡新臺幣（下同）50
    6,057元、原告廖宛華443,114元、原告林佳君529,850元。
    另兩造簽訂勞動契約時曾約定，被告於原告試用期滿後發給
    制服，故製作制服費用各12,000元，原告既已代墊支付制服
    費，原告自得請求被告返還製作制服費用。並聲明：(1)被
    告應給付原告李怡怡518,057元、原告廖宛華455,114元、原
    告林佳君541,850元，及各自100年3月30日起至清償日止，
    按年息百分之五計算之利息。(2)原告等願供擔保請准宣告
    假執行。
二、對被告抗辯之陳述：
  (一)按勞動基準法第30條意旨可知，不論雇主是否經工會同意或
    勞資會議同意、將二週或四週之正常工作時數分配於其他工
    作日，仍不得違背「勞工每日正常工作時間不得超過8小時
    、每二週工作總時數不得超過84小時」之強制規定。查原告
    等三人均未參與93年9月20日事務室開會，被告亦未向主管
    機關申請核備，則被告自不得以原告實際工作時數加乘1.4
    倍，規避前開強制規定，令原告於平日輪值小夜班後又輪值
    該日大夜班、平日輪值大夜班後又輪值該日小夜班部分，造
    成原告每日正常工作時數超過8小時，卻不得就超過8小時部
    分請求加班費之不公平情形，故被證六為被告自行製作及計
    算，原告否認為兩造約定之工作內容，且違反勞動基準法第
    30條之強制規定，應屬無效。兩造既以約定每月低於法定工
    時工作(即學說所謂「約定工時」工作)為勞動條件之約定，
    被告即不得再以「法定工時」工作或法定工時調配(即勞動
    基準法第30條、第31條所謂變形工時)為由，使原告實際服
    超過約定工時以上之勞務，卻不得請求超過約定工時工作之
    加班費。是以，就超出約定工時之延長工時部份，仍應給予
    原告加班費，被告所辯明顯規避法律，違反勞動基準法第30
    條每日工時不得超過8小時及第37條國定例假日應休假之規
    定，於法顯屬無據，自不足採。至於延長工時加班費之計算
    ，應考量勞動基準法第30條及同法施行細則第17條之規定，
    亦即原告平日小夜班接大夜班、大夜班又接小夜班超過8小
    時部分，被告仍依勞動基準法第24條規定給付加班費。另原
    告等人在職期間時薪均超過130元，被告不僅違法以「原告
    實際工作時數乘以1.4倍計算後每月超過168小時部分」計算
    超時津貼，其以每小時100元計算原告加班津貼，且未區分
    延長工時是否超過每日8小時之強制規定，明顯違反勞動基
    準法第24條規定保障勞工之最低條件，是以，被告主張原告
    在職期間均依法給付加班費云云，即不足採。
  (二)兩造約定勞動契約之內容為原告與其他事務員輪值星期一至
    五小夜班及大夜班，星期六日及例假日另行排班輪值小夜班
    及大夜班，兩造並無明定星期六、日非原告之休息日，只是
    原告必須與其他事務員輪班而已，至於原告輪值下班後到下
    次輪值上班之間固為原告休息期間，然此乃兩造約定工時以
    外之休息及換班時間，自不能以此遽以認定兩造以此為勞動
    契約約定之休假日。且原告於星期六、日之輪班工作，既非
    勞動基準法第84條之1規定之監督性間歇性或責任制等工作
    性質，被告亦未依該條規定，報請主管機關即臺中市政府勞
    工局核備不受同法第36條及第39條例假日規定之限制，自不
    生效力，原告請求例假日及國定假日輪值小夜班及大夜班之
    加班費，並依勞動基準法第24條規定及被告所發「員工工作
    規則」第三章第4條規定計算如附表一至三所示，應屬有據
    。
  (三)被告對於原告所提如附表所示之例假日工作之事實，並不爭
    執，不論兩造有無協議於例假日工作，依勞動基準法第39條
    規定，均無礙於原告就例假日請求加倍工資之基礎。此外，
    不論原告所提出缺勤狀況統計、抑或被告所提被證四超時津
    貼計算表，均可認被告事前知悉並默許原告與其他夜班事務
    員私下調班，則被告辯稱其自94年6月原告任職起至99年7月
    離職均不知悉原告自行排班調班造成違反勞動基準法規定等
    語，不僅與事實不符，亦有違常理，自不足採。再者，勞工
    之特別休假應在勞動契約有效期間為之，惟勞動契約之終止
    ，如係可歸責於雇主之原因時，雇主應發給未休完特別休假
    日數之工資(行政院勞工委員會79年12月27日79台勞動二字
    第21776號函釋參照)。本件原告係依勞動基準法第14條第5
    款規定終止契約，此係可歸責於被告而終止，原告因終止契
    約請求被告給付應休未休之特別休假日數核算後之工資，依
    勞動基準法第38條、第39條及勞動基準法施行細則第24條第
    3款規定自應准許，要不得因原告於在職期間未請求休特別
    休假，即認原告無此工資請求權。
貳、被告方面：
一、原告李怡怡、廖宛華、林佳君等人分別於94年6月20日、94
    年7月1日、94年6月21日受雇於被告，擔任事務室人員，並
    約定為晚班事務人員輪值小夜班與大夜班。被告基於勞動基
    準法之規範以及醫院員工工作之規定，員工工作時間不得超
    過8小時，被告所訂之排班方式並非將大夜班與小夜班連續
    排在一起，而是按照輪值順序所安排，此與原告所稱被告醫
    院夜班事務員人手不足，被告指示由夜班輪職人員自行輪值
    ，致使原告經常輪值大小夜班，工作時間連續超過8小時等
    情形不符。原告李怡怡擔任當時之夜間事務室組長，本身即
    具有排班以及為他人進行調班之權限，原告等人有連續超過
    8小時工時之情形，此應為原告等私下人自行安排休假或有
    其他情況與其他人員進行調班所致，上述有連續值班之情況
    ，應為原告等人自行造成違反勞動基準法之情形，並非被告
    指示安排所致，及被告可規範禁止。
二、原告等人於任職時，每個月之平均工作時數約為125至130個
    小時，顯低於醫院所規範每月168小時之工作時數，惟基於
    體恤員工工作辛勞，遂與原告等人約定將上開之工作時數加
    乘1.4倍數計算，被告並於每年度總核算上班時數，就超過
    168小時之部分，每超過1小時，以100元計算，以此作為超
    時加班費，原告等人於年度結束後皆有領取被告給予之超時
    津貼。至於大夜班上10小時部分，超過兩小時部分，因被告
    採變形工時之計算方式，原告等人依照輪班方式，將每月應
    上班之工作時數完成即可，其餘皆為休假日，均符勞動基準
    法規定。若以平均每個月168小時工時計算，原告每個月平
    均上班日約為16天，其餘皆為休假日，此已優於勞動基準法
    規定每工作7日應給予1天休假之情形，而原告之特別休假日
    皆已安排在內，此等上班及休假模式亦為原告等人就職時即
    已知悉，並非謂被告未給予員工特別休假日。另原告等人任
    職於被告期間，未有任何病假或事假之請假申請之紀錄，此
    足見原告等人自行所排列班表應可滿足個人休假之需要，尚
    未達到需要向被告提出假單之必要，與原告認為因為人力不
    足無法休假之原因不符。
三、再者，就給付制服製作費用一事，被告同意給付系爭制服費
    用原告李怡怡11,917元、林佳君10,117元、廖宛華11,917
    元。並聲明：(1)駁回原告之訴。(2)如受不利之判決，願供
    擔保請准宣告免為假執行。
參、不爭執及爭執事項：
一、不爭執事項：
  (一)原告李怡怡、廖宛華及林佳君分別自94年6月20日、94年7月
    1日、94年6月21日起任職於被告醫院擔任事務室夜班事務員
    ，約定與其他事務員輪值小夜班即下午5時至晚上10時止及
    每月5天輪值大夜班即晚上10時至翌日早上8時止之批價櫃檯
    事務，並均於99年8月31日離職。
  (二)原告李怡怡、廖宛華及林佳君自94年7月至99年8月止在職期
    間之出缺勤狀況如原證七所載，並就原告有於起訴所提附表
    一、二、三所列時間值班以及值班的類別為大夜班、小夜班
    等。
  (三)被告同意給付系爭制服費用原告李怡怡11,917元、林佳君10
    ,117元、廖宛華11,917元。
二、兩造爭執事項：
  (一)原告每月5天需上10小時之大夜班，超過8小時部分之2小時
    是否為兩造所約定之變形工時？或是延長工時而得請求加班
    費？
    原告等人於例假日、國定假日上班，是否得請求工資？
    原告等人得否請求特別休假工資？
肆、本院之判斷：
一、按勞工每日正常工作時間不得超過8小時，每2週工作總時數
    不得超過84小時。前項正常工作時間，雇主經工會同意，如
    事業單位無工會者，經勞資會議同意後，得將其2週內2日之
    正常工作時數，分配於其他工作日。其分配於其他工作日之
    時數，每日不得超過2小時。但每週工作總時數不得超過48
    小時。第1項正常工作時間，雇主經工會同意，如事業單位
    無工會者，經勞資會議同意後，得將8週內之正常工作時數
    加以分配。但每日正常工作時間不得超過8小時，每週工作
    總時數不得超過48小時。第2項及第3項僅適用於經中央主管
    機關指定之行業。雇主應置備勞工簽到簿或出勤卡，逐日記
    載勞工出勤情形。此項簿卡應保存1年；中央主管機關指定
    之行業，雇主經工會同意，如事業單位無工會者，經勞資會
    議同意後，其工作時間得依下列原則變更：一、4週內正常
    工作時數分配於其他工作日之時數，每日不得超過2小時，
    不受前條第2項至第4項規定之限制。二、當日正常工時達10
    小時者，其延長之工作時間不得超過2小時，勞動基準法第
    30條、第30條之1分別定有明文。次按工資由勞雇雙方議定
    之，但不得低於基本工資，勞動基準法第21條第1項定有明
    文。而勞雇雙方於勞動契約成立之時，係基於平等之地位，
    勞工得依雇主所提出之勞動條件決定是否成立契約，則為顧
    及勞雇雙方整體利益及契約自由原則，如勞工自始對於勞動
    條件表示同意而受僱，勞雇雙方於勞動契約成立時即約定例
    假、國定假日及延長工時之工資給付方式，且所約定工資又
    未低於基本工資加計假日、延長工時工資之總額時，即不應
    認為違反勞動基準法之規定，勞雇雙方自應受其拘束，勞方
    事後不得任意翻異，更行請求例、休假日之加班工資。故關
    於勞工應獲得之工資總額，原則上得依工作性質之不同，任
    由勞、雇雙方予以議定，僅所議定之工資數額不得低於行政
    院勞工委員會所核定之基本工資，此種工資協議方式並不違
    背勞動基準法保障勞工權益之意旨，且符合公平合理待遇結
    構，則雙方一旦約定即應依所議定之工資給付收受，不得於
    事後反於契約成立時之合意主張更高之勞動條件，如題旨勞
    動條件既未違反基本工資之規定，勞工自不得再行請求（臺
    灣高等法院暨所屬法院99年法律座談會民事類提案第15號決
    議參照）。
二、按勞基法第24條所稱延長工作時間之工資，應係指勞工受雇
    主之要求延長工作時間，而勞工在實際延長工作時間中提出
    勞務而言。本件兩造所約定勞動契約既係輪值小夜班之工時
    即下午5時至晚上10時止及每月5天輪值大夜班之工時即晚上
    10時至翌日早上8時止之批價櫃檯事務，即難謂被告有於約
    定工作時間外再要求原告等人延長工作時間；另本件原告等
    人每月僅需輪大夜班5日，其餘均為小夜班僅需上班5小時，
    是原告等人每2週之工作時數並未超過84小時；再原告等人
    輪值大夜班時的工時，為10小時，亦未超過正常工時之2小
    時，且每週工時總數亦未超過48小時，合先敘明。是原告等
    人每月5次輪大班所較正常工時多出之2小時，顯係將值小夜
    班不足正常工時之部分調整分配於值大夜班，即所謂變形工
    時。又本件原告等人受僱於被告擔任事務室夜班事務員，約
    定與其他事務員輪值小夜班即下午5時至晚上10時止及每月5
    天輪值大夜班即晚上10時至翌日早上8時止之批價櫃檯事務
    ，此為兩造所不爭執，足認上開工作時間為兩造所約定之勞
    動契約內容；且兩造所約定工資又未低於基本工資加計假日
    、延長工時工資之總額時，即不應認為違反勞動基準法之規
    定，勞雇雙方自應受其拘束，勞方事後不得任意翻異。原告
    等人主張渠等輪值大夜班時超過正常工時8小時部分並未在
    兩造勞動契約約定之範圍，尚無理由。
三、按勞工每七日中至少應有一日之休息，作為例假；紀念日、
    勞動節日及其他由中央主管機關規定應放假之日，均應休假
    ；勞工在同一雇主或事業單位，繼續工作滿一定期間者，每
    年應依左列規定給予特別休假：一、一年以上三年未滿者七
    日。二、三年以上五年未滿者十日。三、五年以上十年未滿
    者十四日。四、十年以上者，每一年加給一日，加至三十日
    為止；第36條所定之例假、第37條所定之休假及第38條所定
    之特別休假，工資應由雇主照給。雇主經徵得勞工同意於休
    假日工作者，工資應加倍發給。因季節性關係有趕工必要，
    經勞工或工會同意照常工作者，亦同，勞動基準法第36條、
    第37條、第38條、第39條分別定有明文。又所謂例假，並非
    專屬星期六、日，雇主如給予勞工每7日中有1日之例假，即
    符合勞動基準法上開之規定，是本件原告等人主張兩造所約
    定勞動契約每星期六、日均屬例假，然未舉證以實其說，尚
    不足採；且依原告等人所提被告醫院之工作手冊第二章關於
    工時、休息、休假、國定紀念日、特別休假及繼續性工作之
    輪班方式「第1條：員工每日正常工作時間不得超過8小時，
    繼續工作4小時，至少應有30分鐘之休息。兩週工作時數為
    84小時，惟各單位因服務性質及功能不同，以不違反本原則
    下，可彈性調整上下班時段；另因醫院工作性質特殊，不能
    中途停頓工作，星期例假日之休假則斟酌單位人力調配情形
    ，經徵得員工同意後，採輪流休假方式。」、「第6條：國
    定假日之安排，均比照中央主管機關規定休假，惟本院採隔
    週休二日制，悉照中央主管機關之規定休假。」，是原告主
    張原告等人1週應有2日例假云云，已無所據。另被告各單位
    既得依服務性質及功能不同，可彈性調整上下班時段隔週休
    2日及採取輪休方式，則被告對原告等人採取變形工時之排
    班及輪休制度，即難謂兩造所定前揭勞動契約有違被告醫院
    所定工作手冊規定；且原告等人自受僱被告起即為如此之方
    式，時經數年，被告等人亦未表示異議，顯見此一方式亦為
    原告等人所同意。再原告等人係採排班制，原告李怡怡於任
    職期間亦曾擔任排班人員，當知原告等人之例假非得或非能
    排在每個星期六、日，而得於非星期六、日排休假，此亦觀
    之兩造所提出之原告等人個人出缺狀況統計表、值班表自明
    ；再如於國定假日上班，被告亦給予原告等人加班時數，此
    有被告所提出夜間事務室時數明細表中之國定假日時數欄記
    載可知；另被告亦將原告等人實際之上班時數加計1.4倍計
    算原告等人之工作時數，超過法定工時部分，亦以每小時10
    0元發給超時津貼，此有被告所提出事務室主任之簽呈、夜
    間事務室超時津貼申請表附卷可憑，尚難認此方式較勞動基
    準法所規定之勞動條件更為不利。原告等人為排班輪值之工
    作，其例假日及國定假日係採排班輪休的方式，即渠等之休
    假未必於例假日及國定假日當日，然就渠等之休假狀況，並
    未低於勞動基準法之規定，是渠等請求於例假日及國定假日
    上班加倍給付之工資，亦無理由。
四、復按勞工在同一雇主或事業單位，繼續工作滿一定期間者，
    每年應依左列規定給予特別休假：一、一年以上三年未滿者
    七日。二、三年以上五年未滿者十日。三、五年以上十年未
    滿者十四日。四、十年以上者，每一年加給一日，加至三十
    日為止。違反此規定者，處二千元以上二萬元以下之罰鍰，
    勞動基準法第38條、第79條第1款，固分別定有明文。惟查
    ，同法第38條之特別休假，依左列規定：一、計算特別休假
    之工作年資，應依第5條之規定。二、特別休假日期應由勞
    雇雙方協商排定之。三、特別休假因年度終結或終止契約而
    未休者，其應休未休之日數，雇主應發給工資，為同法施行
    細則第24條所明定。該條第3款所定「終止契約」，係指依
    勞動基準法第11至第15條、第20條、第53條、第54條及其他
    依法終止契約者而言（內政部74.11.21台內勞字第357230號
    函釋參照）。故如勞工因可歸責於自己之事由，非依勞動基
    準法之規定終止契約，或有其他非依法終止契約情形，致未
    能享受特別休假之待遇者，勞工能否請求雇主發給特別休假
    之不休假工資即非無疑，最高行政法院就此亦著有76年度判
    字第1623號判決可資參照。本件原告等人依前揭之個人出缺
    勤狀況統計表、值班表所示，原告等人每年所休假之日數均
    超過例假日及國定假日合計之日數，原告等人亦未有任何病
    假或事假之請假申請紀錄，亦無舉證有曾申請休假遭被告拒
    絕之狀況，且被告亦依原告等人實際上班時數加計1.4倍計
    算上班時數，超過部分於每年年終加發超時津貼，已如前述
    ，是尚難認被告有何違反勞動基準法步14條第1項第5款之行
    為，是本件原告等人既於99年8月31日主動自被告離職，難
    謂非可歸責勞工自己之事由終止勞動契約，參諸上開說明，
    自難請求被告給付未休特別休假之工資。
五、原告等人雖主張被告因人數不足，令原告於平日輪值小夜班
    後又輪值該日大夜班、平日輪值大夜班後又輪值該日小夜班
    部分之情形，然為被告所否認，被告未能舉證說明，已難採
    信；又原告等人為自行排定班表，如為原告等人與同事為安
    排休假或因臨時突發事件自行調班，導致超時工作部分，因
    此部分並非依被告之指示或要求所致，自難歸責於被告，而
    得據以向被告請求給付加班費用。
六、按民事訴訟法第384條規定，當事人於言詞辯論時為訴訟標
    的之認諾者，應本於其認諾為該當事人敗訴之判決。所謂為
    訴訟標的之認諾，乃指被告對於原告依訴之聲明所為關於某
    法律關係之請求，向法院為承認者而言，其承認須於言詞辯
    論時為之，始生訴訟法上認諾之效力，最高法院44年台上字
    第843號判例意旨可資參照。再「上訴人既於言詞辯論時為
    訴訟標的之認諾，法院即應不調查被上訴人所主張為訴訟標
    的之法律關係是否果屬存在，而以認諾為該上訴人敗訴之判
    決基礎。」最高法院45年台上字第31號判例復可參照。本件
    原告等人請求被告應給付制服費用部分，雖未提出證據證明
    被告應支付此部分費用，然既經被告於本院審理程序中表示
    同意給付原告李怡怡制服費用11,917元、林佳君10,117元、
    廖婉華11,917元，經本院向被告確認此部分確為認諾之表示
    ，是應認原告等人就被告認諾範圍內之主張為有理由，逾此
    部分則未舉證以實質其說，不應准許。
七、綜上所述，原告主張被告應給付原告李怡怡制服費用11,917
    元、林佳君10,117元、廖婉華11,917元部分，及自請求臺中
    市政府勞工局調解之翌日起即100年3月30日起按週年利率百
    分之5計算之利息，為有理由，應予准許，逾此部分之制服
    費用及請求給付延長工時加班費、例假日及國定假日加班費
    、未休特別休假之工資，則無理由，應予駁回。
八、本件事證已臻明確，兩造其餘攻擊防禦方法，經核與勝負之
    判斷不生影響，爰不一一論述，併此敘明。
九、假執行之宣告：本件原告勝訴部分係本於被告認諾所為之判
    決，所命給付金額亦未逾50萬元，爰依職權宣告假執行。原
    告就此部分所為供擔保假執行之聲請，僅在促使本院發動職
    權，自無庸另為准駁之裁判。被告就其敗訴部分陳明願供擔
    保請准免為假執行，核無不合，爰定相當之擔保金額，予以
    准許。至原告敗訴部分，其假執行之聲請失所附麗，應予駁
    回。
伍、訴訟費用負擔、宣告假執行及免為假執行之依據：民事訴訟
    法第385條第1項前段、第79條、第85條第1項但書、第389條
    第1項第1款、第5款、第392條第2項。
中    華    民    國   100    年    12    月    26    日
                  民事第三庭    法  官  洪挺梧
正本係照原本作成。
如對本判決上訴，須於判決送達後20日內向本院提出上訴狀。
中    華    民    國   100    年    12    月    26    日
                                書記官  童淑芬